【裁判字號】    89,訴,951
【裁判日期】    900827
【裁判案由】    妨害自由等
【裁判全文】
臺灣桃園地方法院刑事判決                          八十九年度訴字第九五一號
    公  訴  人  臺灣桃園地方法院檢察署檢察官
    被      告  丙○○
    選任辯護人  陳忠輝律師
    被      告  乙○○
    選任辯護人  卓聖圍律師
右列被告因家庭暴力罪之妨害自由等案件，經檢察官提起公訴（八十九年度偵字第七
七三號），本院判決如左：
    主  文
丙○○連續意圖為自己不法之所有，以恐嚇得財產上不法之利益，處有期徒刑柒月。
緩刑貳年。緩刑期內付保護管束，並禁止實施家庭暴力行為。扣案如附表所示本票肆
紙沒收。
乙○○幫助連續意圖為自己不法之所有，以恐嚇得財產上不法之利益，處有期徒刑伍
月，如易科罰金以參佰元折算壹日。緩刑貳年。
    事  實
一、丙○○、丁○○係夫妻關係，彼此間具有家庭暴力防治法第三條第一款所稱之家
    庭成員關係，惟平日感情不睦，丁○○於八十九年四月間因故攜子返回娘家居住
    ，二人遂呈分居狀態，嗣丙○○自不詳途徑取得丁○○與戊○○之電話錄音對話
    ，因認丁○○與戊○○有姦情存在，心中甚感不悅，乃商請廉華國際商務徵信事
    業有限公司之業務員乙○○陪同前往找丁○○洽談賠償和解事宜，丙○○遂以商
    討協議離婚之事為由，邀約丁○○於八十九年五月六日下午四時許，在桃園縣觀
    音鄉○○○路十六號元豐電子股份有限公司前談判，丙○○即駕駛車號八Ｇ─一
    三三六號自小客車至上述地點，迨丁○○自行上車後，丙○○即步出車外，由乙○○負責與許女談判，乙○○即播放上開錄音帶，並要求許女拿新台幣八十萬元
    出來解決，然因談論甚久仍無所獲，二人乃將許女載往丙○○位於桃園縣觀音鄉
    ○○路一二六巷二十七號三樓之二住處繼續談判，惟仍未有結論，二人遂轉以電
    話聯絡戊○○出面解決，並相約於同日晚間七時許在桃園縣觀音鄉坑尾村大觀汽
    車教練場談判，二人隨即於同日傍晚六時許外出並由丙○○向不知情之甲○○借
    得電擊棒一支以備不時之需，於同日晚間七時許返回住處後，即帶同許女駕駛前
    開自小客車前往大觀汽車教練場，俟戊○○自行上車後即將之載往附近之產業道
    路，由乙○○在車內與戊○○談判並要求廖某拿出一百萬元和解，惟亦未獲戊○○之首肯，丙○○見乙○○與戊○○商談甚久均無結果，認廖某無賠償之意而甚
    感不滿，復因妻子背叛一事深覺受辱，明知其與戊○○並無債權債務關係，竟萌
    生意圖為自己不法利益之概括犯意，於車外以行動電話佯稱要對方帶兄弟及二把
    槍過來，要打死戊○○等語，並以欲拿電擊棒（旋為乙○○勸阻）之舉動，恐嚇
    廖庭耀，使其心生畏怖，恐遭不測因而同意以三十五萬元和解，乙○○旋即基於
    幫助恐嚇得利之概括犯意，取出自備空白本票交予戊○○簽發如附表一、二所示
    面額分別為二十萬元、十五萬元之本票二紙，嗣戊○○離去後，其二人復將丁○○載往另一產業道路上，丙○○賡續前一恐嚇得利犯意，藉由態度凶惡、口出穢
    言責罵李女並揚言若不簽本票將對許女娘家親人不利等方式，脅迫丁○○，致其
    心生畏懼，勉為同意以五十萬元和解，乙○○續承前一幫助恐嚇取財之犯意，將
    空白本票交予丁○○簽發如附表三、四所示面額分別為三十萬元、二十五萬元之
    本票二紙，嗣於同年月八日下午二時許，丙○○、乙○○與丁○○相約在桃園縣
    大園鄉○○路五四八之一號華上加油站取款時，為警查獲，並扣得電擊棒一支、
    本票四紙。
二、案經丁○○、戊○○訴由桃園縣警察局大園分局報請台灣桃園地方法院檢察署檢
    察官偵查起訴。
    理  由
一、訊據被告丙○○、乙○○固坦承於右揭時地與戊○○、丁○○談判並收受廖、許
    二人所簽發面額分別如附表所示之本票四紙，惟均否認有何恐嚇取財犯行，被告
    丙○○辯稱：扣案電擊棒係前往大觀汽車教練場談判之前，恐戊○○會對伊不利
    ，向甲○○借來防身，在元豐公司時，伊並未帶任何東西，另在大觀汽車教練場
    時，伊有打二通行動電話，一通係打給伊兄嫂囑其叮嚀伊兄吃藥，另一通係打給
    丁○○之兄，告知其兄伊與丁○○在外談事情，並未打電話叫人帶槍過來，又丁○○在庭訊時指稱聽到伊說「要給你們死」，如真有此事，應說「給他們死」才
    對，且丁○○、戊○○二人就伊為恐嚇之語時之距離及車窗開啟等情形之陳述亦
    不一致，再彼等所述恐嚇之內容亦均反反覆覆，可見渠等之指訴不可信云云；另
    被告乙○○則以伊係受丙○○之委託以第三人身分與丁○○洽談離婚條件，並無
    與丙○○有恐嚇取財之犯意聯絡，且戊○○於審理中亦證稱「四人在大觀汽車教
    練場談判時，丙○○要拿車上東西，為乙○○所阻止，乙○○在車上並未出言恐
    嚇」等語，另丁○○於警訊及審理中所為之陳述亦均反覆不一，與實情不符等語
    。經查：（一）被告丙○○如何在車外以行動電話佯稱要對方帶兄弟及二把槍過
    來，要打死戊○○等語，並以欲拿電擊棒之舉動，恐嚇戊○○，使其心生畏懼而
    簽發面額合計三十五萬元之本票二紙乙節，迭據告訴人丁○○、戊○○二人於警
    訊、偵查及本院歷次庭訊中指述綦詳，且互核一致，並與被告乙○○於本院審理
    時供稱丙○○有要拿電擊棒的動作，但為其推開等語相符，此外並有電擊棒一支
    、附表所示本票二紙扣案可資佐憑，而其與被告丙○○間並無債權債務關係，雖
    被告二人聲稱握有廖某與丁○○之通姦證據，惟戊○○在未聽取錄音帶求證並要
    求被告須於和解時交付該證物前，苟無遭恐嚇情事，焉有任被告丙○○予取予求
    未附任何條件即簽發面額計達三十五萬元之本票之理，復參以告訴人戊○○於本
    院審理時即表明不願追究之旨，惟仍堅指被告丙○○確有以上揭言詞恐嚇伊，伊
    才簽發本票，益證其言非虛，可堪採信。（二）嗣戊○○離去後，二人復將丁○○載往另一產業道路上，丙○○乃承續前一恐嚇取財犯意，並藉由態度凶惡、口
    出穢言怒罵許女並揚言若不簽本票將對許女娘家親人不利等方式，恐嚇許女，致
    其心生畏怖，因而簽發面額合計五十萬元之本票二紙等情，亦據告訴人丁○○於
    警訊及本院八十九年十月十一日審理時指陳在卷，並有丁○○所簽發如附表所示
    之本票二紙在卷足憑，而被害人丁○○先前既與聞被告丙○○以行動電話佯稱要
    對方帶兄弟及二把槍過來，復見丙○○欲拿取電擊棒時為乙○○勸阻之舉動，再
    就被告乙○○於警訊時供稱：戊○○離開後，伊與丙○○及丁○○再至附近談判
    ，丙○○仍要許女拿八十萬元作為離婚條件，但許女不肯，伊就居中協調，此時
    丙○○一直不停的罵許女討客兄，最後雙方以五十萬元達成協議等語，並當時天
    色已暗，相對於被告丙○○，其又係一弱勢女子等客觀情狀，被告丙○○之言行
    ，已足使他人生畏懼之心，復觀丁○○於是日下午四時許即與被告二人談判和解
    之事，惟於被告二人播放錄音帶並告知將循法律途徑解決後仍不為所動，嗣至被
    告丙○○住處協調亦無結論，被告二人始轉向戊○○索賠，足徵丁○○初並無意
    以金錢與被告丙○○和解，茍非被告出言恐嚇戊○○並藉態度凶惡、口出穢言並
    以加害其親人之事相脅，丁○○何以於戊○○離去後未幾，即同意簽立本票，且
    承如前述，若其因恐與戊○○之事外揚有損名聲故自願與被告和解，又何以在未
    取回錄音帶前即同意簽立高額本票，足見丁○○所為此部分之指訴，應非虛捏，
    堪予採信。（三）再告訴人、證人之陳述有部分前後不符，或相互間有所歧異時
    ，究竟何者為可採，法院非不得本於經驗法則，綜合全部訴訟資料，作合理之判
    斷，以定其取捨，非謂一有不符或矛盾，即應認其全部均為不可採信，尤其關於
    犯罪之手段及結果等之細節方面，告訴人之指陳，難免因時間、記憶等因素，略
    有出入或故予誇大渲染，然其對基本事實之陳述，若與真實性無礙時，仍非不得
    採信，此有最高法院八十二年度台上字第三八四七號判決、同院八十四年度台上
    字第六○五六號判決可資參照，告訴人丁○○前於警訊中指稱被告丙○○恐嚇如
    不簽要對伊娘家親人不利，與本院八十九年十月十一日審理時指稱被告丙○○恐
  嚇如果不簽要給伊家裡好看，要殺伊全家等語雖略有出入，惟均係以加害其娘家
    親人之事為恐嚇，又其指證被告丙○○於大觀汽車教練場附近談判時如何於車外
    以行動電話佯稱要對方帶兄弟及二把槍過來，要打死戊○○，以及戊○○離去後
    復藉由態度凶惡、口出穢言怒罵伊使其心生畏懼等節，則始終如一，另告訴人戊○○亦堅指被告丙○○確以上開言詞恐嚇伊不移，又彼等二人就被告丙○○以行
    動電話恐嚇時在車外之位置、距離、及車窗開啟情形所為之陳述亦大致吻合，並
    無矛盾齟齬之處，尚不得以彼等所述稍有參差即認其全部均不可採。（四）至告
    訴人丁○○雖指稱被告丙○○在元豐公司前談判時，有拿電擊棒恐嚇伊，另於警
    訊及偵查中指稱被告乙○○有威脅伊拿錢出來，否則將對伊不利等節，惟訊之被
    告二人均否認有上開情事，被告丙○○辯稱係當日下午六時許決定要找戊○○時
    ，恐廖某對伊不利，才向朋友借來放在車上等語，此部分之事實業據證人甲○○
    於本院八十九年十月十一日審理時到庭結證屬實，是其上開辯解尚堪採信；另丁○○於本院八十九年十一月十四日審理時陳稱：（訊問：乙○○有無對你說恐嚇
    的話或具體行動使你感到害怕以致使你簽本票）沒有，只是口氣不好，戊○○亦
    答稱：乙○○沒有說恐嚇的話，但他做每一件事後就和丙○○商量等語，足見被
    告乙○○並未以言詞或舉動恫嚇告訴人，縱乙○○於每件事畢後和被告丙○○商
    談，然或係就告訴人所提和解金額與之磋商或係向其報告處理之情形，尚不能執
    此遽認被告乙○○與丙○○間有恐嚇取取財之犯意聯絡，惟其明知被告丙○○與
    告訴人等二人並無債權債務關係，仍先後於被告丙○○出言恐嚇告訴人二人，使
    其等心生畏懼而分別同意以三十五萬元、五十萬元之金額和解時，取出自備之空
    白本票交予告訴人等簽發，足認其有幫助被告丙○○恐嚇得利之犯意甚明。從而
    ，本件事證明確，被告等上揭犯行均堪認定。
二、按被告丙○○縱認其妻丁○○與戊○○間有不尋常之曖昧關係，然僅屬刑法上通
    姦罪之範疇，至多僅得據以請求損害賠償，尚難認被告丙○○因之有何法律上應
    受保護之權利或利益受損害，渠等不思以合法途徑解決，反以恐嚇手段使告訴人
    心生畏佈，而圖謀非分之財物及利益，自難謂無為自己「不法所有」或「不法利
    益」之意圖。而扣案本票，乃同案被告乙○○交予告訴人等填上金額、日期等內
    容並簽名，被告丙○○所取得者，乃表彰本票之票據權利，告訴人並無具體財物
    之交付，是核被告丙○○所為係犯刑法第三百四十六條第二項之恐嚇得利罪，公
    訴人認係成立同條第一項之恐嚇取財罪，容有誤會，起訴法條應予變更；另被告
    乙○○所為，係犯刑法第三百四十六條第二項恐嚇得利罪之幫助犯。其基於幫助
    丙○○恐嚇得利之犯意，為幫助犯，應依刑法第三十條第二項規定減輕其刑。公
    訴意旨認被告乙○○與被告丙○○間為共同正犯，惟被告乙○○於談判時並未出
    言恫嚇告訴人二人，業據告訴人等供明在卷，亦無其他積極證據足認其與被告丙○○間就此部分有犯意聯絡，其於被告丙○○出言恐嚇致使告訴人等心生畏懼同
    意和解後提供空白本票予告訴人二人簽發，應係出於幫助丙○○遂行其恐嚇得利
    犯行而為，應非共同正犯，公訴意旨認二人間有犯意聯絡及行為分擔，尚有誤會
    ，應予更正。又被告等先後二次恐嚇得利、幫助恐嚇得利犯行，均時間緊接、方
    法相同、分別犯構成要件相同之罪，顯係基於概括犯意為之，為連續犯，應依刑
    法第五十六條規定論以一罪，並均加重其刑，被告乙○○部分，應依刑法第七十
    一條第一項之規定先加後減。爰審酌被告丙○○犯罪之動機、目的在於因認其妻
    丁○○與告訴人戊○○有姦情，彼等復不願賠償其損失，激憤之情，雖可理解，
    惟其不思循正當法律途徑解決，竟以恐嚇手段迫使對方和解，使被害人陷於恐懼
    之中，實無可取，被告乙○○則從旁予其助力及彼等之素行、智識程度、與被害
    人之關係、所生危害非微、犯後態度尚佳等一切情狀，分別量處如主文所示之刑
    ；又被告乙○○行為後，刑法第四十一條易科罰金之規定，已於九十年一月四日
    修正，並經總統於同年月十日公布，業於同年月十二日生效，修正後得易科罰金
    之規定，由最重本刑三年以下有期徒刑之罪，修正為五年以下有期徒刑之罪，兩
    者相較，以新法較有利於被告，爰依刑法第二條第一項前段規定，適用裁判時即
    修正後之刑法第四十一條第一項之規定，諭知易科罰金之折算標準，以資懲儆。
    另參酌被告二人並無不良前科紀錄，有台灣高等法院被告全國前按紀錄表一紙在
    卷可按，彼等因一時失慮致罹刑章，經此偵審程序及科刑教訓後當知所警惕，信
    無再犯之虞，本院認彼等所宣告之刑以暫不執行為適當，爰均宣告緩刑二年，以
    啟自新，並觀後效。又被害人丁○○係被告丙○○之配偶，彼此間具有家庭暴力
    防治法第三條第一款所規定之家庭成員關係，被告丙○○以恐嚇之方法，使其妻
    丁○○心生畏懼而得財產上不法之利益，除成立刑法第三百四十六條第二項之恐
    嚇得利罪外，亦使丁○○之精神上遭受不法之侵害，而合於家庭暴力防治法第二
    條第二項所稱之家庭暴力罪，公訴人就此漏未說明，應予補充，被告丙○○因受
    家庭暴力罪而受緩刑之宣告，應依同法第三十條第一項之規定，諭知緩刑期內付
    保護管束，並依同法條第二項第一款之規定，命被告於緩刑負保護管束期間，禁
    止對告訴人丁○○實施家庭暴力行為，期使被告在觀護人之開導下建立正確之家
    庭觀念。至扣案如附表所示本票四紙，為被告丙○○所有，且係與另一被告乙○○因犯罪所得之物，應依刑法第三十八條第一項第三款之規定沒收。
二、公訴意旨另以：丙○○與乙○○於八十九年五月六日下午四時許，在桃園縣觀音
    鄉○○○路十六號元豐公司前，以約丁○○洽談離婚事由為由，二人共同強拉丁○○至丙○○所駕駛之自小客車內，復將丁○○強行載往丙○○位在桃園縣觀音
    鄉○○路一二六巷二七號三樓之二之住處，並於同日晚間七時許，二人強押丁○○一同前往桃園縣觀音鄉大觀汽車教練場找戊○○，共同搭乘丙○○所駕駛之自
    小客車至附近人跡攜少之路旁恐嚇戊○○，致其心生畏懼當場簽發本票二紙後，
    方獲釋離去，因認被告二人涉犯刑法第三百零二條之妨害自由罪嫌云云。按犯罪
    事實應依證據認定之，無證據不得推定其犯罪事實，刑事訴訟法第一百五十四條
    第有明文，又事實之認定，應憑證據，如未能發現相當證據，或證據不足以證明
    ，自不能以推測或擬制之方法，為裁判基礎，又告訴人之告訴，係以使被告受刑
    事追訴為目的，其陳述是否與事實相符，仍應調查其他證據以資審認，最高法院
    四十年台上字第八六號、五十二年台上字第一三○○號著有判例可資參照。公訴
    人認被告等涉有上開犯行，無非僅以告訴人丁○○之指訴資為論據。而訊之被告
    丙○○、乙○○均堅詞否認有何妨害自由犯行，經查：告訴人丁○○於警訊時指
    稱：我唯恐他會在公司大吵大鬧，故跟他一起上車，丙○○本藉詞要與我談協議
    離婚騙我出去，沒想到竟是帶人恐嚇我交付錢財、偵訊中則改稱：丙○○與乙○○來找我，強拉我上丙○○的車，是他們一起推拉我上車，有說不要上車，但他
    們仍強拉我上車；於本院八十九年八月二十九日審理時陳稱：丙○○在左邊拉我
    ，乙○○在我右後方推我；本院九十年八月十三日審理時則稱：（訊問：如何上
    車）他們用推的，我本來想進去，因為他們說是律師跟我談離婚（訊問：有無拒
    絕進入）沒有等語，前後供述已不一致，且其既稱被告丙○○係以協議離婚之事
    騙伊出去，又恐被告會在公司大吵大鬧，故跟他一起上車，顯見其上車係出於自
    由意志為之，又被告乙○○於八十九年十月十一日庭呈雙方在元豐公司前談判時
    停車地點照片二張，經本院提示與告訴人丁○○檢閱無訛，則觀諸被告丙○○所
    駕駛之自小客車係停放於元豐公司前人車往來頻繁之馬路旁，斯時又係下午四時
    許之白晝，丁○○行動自由若遭限制，自可大聲呼救，亦非不可趁被告丙○○出
    車外時逃跑，以上述時間、地點言，殊難信其行動自由有何遭剝奪之情形，另其
    於丙○○住處時，亦非不可趁被告二人外出之三十分鐘內，逕自離開該處所或以
    電話報警，再據戊○○於八十九年五月二十二日偵訊時陳稱：他們叫我上車，我
    就上車等語，丁○○於本院八十九年八月二十九日審理時亦稱：乙○○有打電話
    給戊○○說我們到了，戊○○就自己上車等語，綜上情節以觀，實難認被告等有
    以何非法方法剝奪告訴人二人之行動自由可言，此外，本院復查無其他積極證據
    足認被告二人有公訴人所指妨害自由之犯行，應認彼等此部分之犯罪尚屬不能證
    明，惟公訴人既認被告等所涉此部分犯行與前開論罪科刑部分具有牽連犯之裁判
    上一罪關係，爰不另為無罪之諭知，併此敘明。
據上論斷，應依刑事訴訟法第二百九十九條第一項前段、第三百條、家庭暴力防治法
第二條第二項、第三十條第一項、第二項第一款、刑法第二條第一項前段、第五十六
條、第三百四十六條第二項、第三十條第一、二項、修正後刑法第四十一條第一項前
段、第七十四條第一款、第三十八條第一項第三款、罰金罰鍰提高標準條例第一條前
段、第二條，判決如主文。
本案經檢察官陳美華到庭執行職務。
中      華      民      國      九十      年      八    月    二十七    日
                                臺灣桃園地方法院刑事第五庭
                                    審判長法  官  范清銘
                                          法  官  陳彥宏
                                          法  官  鍾淑慧
右正本證明與原本無異。
如不服本判決，應於判決送達後十日內向本院提出上訴狀( 應附繕本 )，上訴於
臺灣高等法院。
                  書記官  吳一凡
中      華      民      國      九十      年      九    月      七      日
附論罪科刑依據之法條：
中華民國刑法第三百四十六條
 (單純恐嚇罪)
意圖為自己或第三人不法之所有，以恐嚇使人將本人或第三人之物交付者
，處六月以上五年以下有期徒刑，得併科一千元以下罰金。
以前項方法得財產上不法之利益，或使第三人得之者，亦同。
前二項之未遂犯罰之。
家庭暴力防治法第二條
本法所稱家庭暴力者，謂家庭成員間實施身體或精神上不法侵害之行為。
本法所稱家庭暴力罪者，謂家庭成員間故意實施家庭暴力行為而成立其他
法律所規定之犯罪。
本法所稱騷擾者，謂任何打擾、警告、嘲弄或辱罵他人之言語、動作或製
造使人心生畏怖情境之行為。
附表：
編號    票號      發票人  發票日        面額（新台幣） 到期日
一、０二三九０一  戊○○  八十九年五月  二十萬元       八十九年五月
                          六日                         十日
二、０二三九０二  戊○○  八十九年五月  十五萬元       八十九年五月
                          二十日                       二十日
三、０二三九０一  丁○○  八十九年五月三十萬元       八十九年五月
                          六日                         八日
四、０二三九０一  丁○○  八十九年五月  二十萬元       八十九年五月
                          六日                         二十日


司法院資訊處製作；財團法人民間司法改革基金會備份。
